臺灣高等法院臺南分院刑事判決　　　　 95年度上易字第555號
上　訴　人
即　被　告　乙○○
選任辯護人　李家鳳　律師
上列上訴人因過失傷害案件，不服臺灣臺南地方法院95年度易字
第97號中華民國95年6月30日第一審判決（起訴案號：臺灣臺南
地方法院檢察署94年度發查偵字第438號），提起上訴，本院判
決如下：
    主  文
上訴駁回。
乙○○緩刑貳年。
    事  實
一、乙○○係位於臺南縣仁德鄉○○路399號之台灣糖業股份有
    限公司仁德糖廠（下稱台糖仁德廠）資產管理課之職員，負
    責該糖廠VPN網路線路及總機遷移工程之發包與現場施工監
    督工作，為從事業務之人。台糖仁德廠於民國（下同）93年
    9月下旬將上開工程交付羅兆輝（經判決無罪確定）經營之
    「義達電器材料行」承攬，該工程所需用之外接電信線路已
    先於93年9月24日，由中華電信公司臺灣南區分公司台南營
    運處（以下簡稱中華電信台南營運處），派遣工程人員張家
    維由室外拉入資產管理課辦公室內之接線盒（附圖Ａ處），
    依承攬契約之約定，「義達電器材料行」所屬人員只需自接
    線盒在室內拉線至同辦公室充為小總機之電信箱（附圖Ｂ處
    ）即可。同年9月29日上午，羅兆輝率同臨時工李老法在該
    糖廠資產管理課辦公室內施作VPN網路線（附圖Ａ至Ｂ處）
    拉線工作。乙○○明知依台糖仁德廠與「義達電器材料行」
    原承攬契約之約定，施工地點僅限於室內接線，不包括室外
    而有墜落風險之採光罩屋頂，如欲變更施工地點，應依「台
    糖公司（仁德）廠危險性工作場所作業施工辦法」之規定，
    於施工前備妥必要之急救及特殊之人體防護具等設備，並於
    施工前一日填具「安全工作許可證」一式二份送請施工部門
    主管辦理必要之準備工作及安全措施。乙○○並於交付承攬
    人「義達電器材料行」負責人羅兆輝之「工程承攬勞工安全
    衛生注意事項」所附之「台糖公司（仁德）廠工作安全教導
    紀錄表」中，以書面指示羅兆輝『非本工程區域危險地區禁
    止進入』、『非經監工人員許可禁止進入（非工程區域危險
    區）』等事項。詎乙○○為求施工迅速及避免室內拉線影響
    美觀，竟於未備妥前述必要之急救及特殊之人體防護具等設
    備，且未事前以「安全工作許可證」向部門主管報備之情形
    下，向「義達電器材料行」負責人羅兆輝要求剪斷外接電信
    線路與接線盒之連接線路，自窗外直接將外接電信線路自較
    接近小總機之窗戶（附圖Ａ１處）拉入與小總機連接（以下
    簡稱為「窗外拉線」方式），惟遭羅兆輝以不符契約之規範
    為由拒絕，羅兆輝即交待李老法依其在資產管理課辦公室內
    之佈線固定線路，並前往小總機處施作其他細部接線工作。
    上述乙○○、羅兆輝之交談經在旁之李老法得悉後，認為乙
    ○○之建議可行，遂私下詢問乙○○直接將室外之電信線路
    拉至小總機之施工方法，經乙○○說明建議方案後，李老法
    竟未遵雇主羅兆輝之指示，逕自剪斷外接電信線路與接線盒
    之連接線路，趁羅兆輝不知情而無從阻止及未配備安全帽、
    安全帶及其他防止墜落之安全護具（如安全網等）之情況下
    作勢欲攀爬附圖Ｆ所示窗口至窗外施工。乙○○見狀非但未
    予制止，且依當時情形並無不能注意或阻止之情事，竟疏於
    注意而僅向李老法陳稱「等我去拿樓梯再到外面做」，且轉
    往辦公室他處搬取樓梯。詎李老法於未配備安全帽、安全帶
    及其他防止墜落之安全護具（如安全網等），且未等候乙○
    ○搬取樓梯以緩和自附圖Ｆ所示窗戶步下一樓採光罩頂部（
    採光罩頂部距窗沿約160公分，距地面約380公分），而於該
    日上午11時50分許縱身跨越窗戶而至屋外，甫站立於屋外塑
    膠材質透明採光罩上（下有支撐Ｈ型鋼支架），因重心不穩
    身體後仰，壓破上開採光罩墜地，因其並未配戴安全帽，又
    未有適當防墜設備，致造成其受有頭部外傷併左側額顳葉腦
    硬膜下出血，經送醫治療，仍因顱內出血術後左顱骨缺損、
    水腦症、尿路感染，呈昏迷狀態，而受有重大難治之重傷害
    。
二、案經李老法之子甲○○代行告訴及臺南縣警察局歸仁分局報
    請臺灣臺南地方法院檢察署檢察官偵查起訴。
    理  由
壹、證據能力方面：
一、證人王和生於檢察事務官詢問時之陳述，對於被告乙○○而
    言，屬被告以外之人於審判外之言詞陳述，既經被告乙○○
    明示不同意採為證據，依刑事訴訟法第159條第1項之規定，
    應認為對於主張排除此項證據之被告不具證據能力。
二、上述經排除之證據以外之供述證據及非供述證據，既經被告
    方面表示同意採用，且無事實顯示係公務員因違法蒐證所取
    得之證據，本院審酌該等供述證據作成時之情況，亦認為適
    於作為證據，依刑事訴訟法第156條第1項、第159條之4第2
    款及第159條之5第1項等規定，應認為均有證據能力。
貳、實體方面：
一、訊據被告乙○○對於其為台糖仁德廠資產管理課負責該糖廠
    VPN網路線路及總機遷移工程之發包與現場施工監督之職員
    ；該糖廠於93年9月下旬將上開工程交付羅兆輝經營之「義
    達電器材料行」承攬，該工程所需用之外接電信線路已先於
    93年9月24日由中華電信台南營運處派遣工程人員完成室外
    拉線進入資產管理課辦公室內之接線盒，「義達電器材料行
    」所屬人員只需自施作接線盒至小總機之室內拉線作業；羅
    兆輝於同年9月29日上午率同被害人李老法施作上開工程時
    ，其向羅兆輝要求改採「窗外拉線」方式施工但遭羅兆輝拒
    絕後，李老法向其詢問直接將室外之接線至小總機之方法，
    經其說明建議方案後，李老法即逕自剪斷外接電信線路與接
    線盒之連接線路，且未配備安全帽、安全帶等其他防止墜落
    之安全護具作勢攀爬附圖Ｆ窗戶至窗外施工，經其向李老法
    囑咐「等我去拿樓梯再到外面做」且轉身搬取樓梯時，李老
    法即於上述時間未等候其搬取樓梯而縱身跨越窗戶而至屋外
    ，並於甫站立於屋外塑膠材質透明採光罩上之時，因重心不
    穩身體後仰，壓破上開採光罩墜地，受有頭部外傷併左側額
    顳葉腦硬膜下出血，經送醫治療，仍因顱內出血術後左顱骨
    缺損、水腦症、尿路感染，呈昏迷狀態，而受有重大難治之
    重傷害等事實，固據被告乙○○迭於原審及本院審理時供認
    在卷，然其仍矢口否認涉有業務過失致重傷害犯行，辯稱：
    伊雖曾向羅兆輝要求變更施工方式，改採自「窗外拉線」之
    方案，然於羅兆輝拒絕後，伊並未再向被害人提出相同之要
    求，本案被害人係自己決定採取「窗外拉線」之方式施工。
    且如果被害人等候伊拿取樓梯，得以緩慢自窗戶步下採光罩
    ，即不會因重心不穩發生系爭意外事故，而伊於事前已制止
    被害人直接（未備樓梯）自窗戶跨越而下採光罩，然未為被
    害人所接受。況工安意外之防止義務應在施工人員之雇主，
    而非交付承攬之事業單位人員，故伊雖擔任監工亦應無過失
    責任之可言云云。
二、經查：
  (一)上開事實，經共同被告羅兆輝以證人身分迭於警詢、檢察事
    務官詢問時及原審審理時陳述情節相符，復與證人即被害人
    墜落當日身處台糖仁德廠資產管理課辦公室之人員林錦洲、
    張啟良於原審審理時證述內容大致吻合。並原審及本院受命
    法官分別履勘時到場確認無訛，有各勘驗筆錄在卷足憑（見
    原審卷第66-72頁、本院卷第37頁）。此外，並有被害人分
    別前往台南市立醫院及長庚紀念醫院就診之診斷證明書共四
    紙（見警卷第18-21頁）、現場照片十一幀（見警卷第22-26
    頁）、被告乙○○擬具之簽呈、仁德糖廠臨時包修申請書、
    義達電器材料行報價單、被告乙○○擬具之報告（分見警卷
    第36-39頁）、行政院勞工委員會南區勞動檢查所94年7月15
    日勞南檢綜字第0945006995號函附之「李老法重傷災害檢查
    報告書」（見交查卷第3-7頁）、中華電信台南營運處95年3
    月24日南服一（95)字第9500600156號函（見原審卷第53頁
    ）在卷可稽，此部分之事實已足確認。
  (二)按事業單位與承攬人﹑再承攬人分別僱用勞工共同作業時，
    為防止職業災害，原事業單位應採取「為防止職業災害之必
    要事項」之措施，勞工安全衛生法第18條第1項前段第5款定
    有明文。而台糖公司依據勞工安全衛生法第16條、17條、18
    條及19條規定，也訂立「工程承攬說明須知」，其第4點也
    分別訂定「承攬商勞工安全衛生管理規則」、「承攬商施工
    安全須知」、「危險性工作場所作業施工辦法」等規定，對
    承攬商、承攬勞工及施工部門監工人員，就在廠內危險性工
    作場所作業時，應行注意事項，均有所規定。是台糖公司之
    監工人員對承攬商勞工在廠內危險性工作場所施工時，在法
    律上不但有告知義務，也有申請許可、備妥安全設備之應注
    意義務。辯護意旨認為交付承攬之事業單位不負「工安意外
    之防止義務」，核與法律明文規定不相符合，自難採取。此
    依被告羅兆輝於接受檢察事務官詢問時，所提出經由被告乙
    ○○交付之「台灣糖業公司．工程承攬勞工安全衛生注意事
    項」冊，其中附件六「台糖公司（仁德）廠危險性工作場所
    作業施工辦法」明白規定：「所謂危險性場所作業包括如屋
    頂等二公尺以上高處作業；凡在危險場所作業，施工部門經
    辦人於施工前應備妥必要之消防、急救及特殊之人體防護具
    等設備；施工部分負責人（含監工人員）應於施工前一日填
    具『安全工作許可證』一式二份送請施工部分主管辦理必要
    之準備工作及安全措施」（該辦法第一點第一款及第二、三
    點，見交查卷第70頁）可知。被告乙○○既為台糖仁德廠所
    屬職員，並負責交付承攬系爭工程之發包與監工，對於台糖
    公司前揭規定，不得諉為不知。再者，本件台糖仁德廠與「
    義達電器材料行」原定之承攬契約涵括之施工地點僅限於台
    糖仁德廠資產管理課辦公室之內，已經被告乙○○及羅兆輝
    一致供明在卷，且被告乙○○交付承攬人「義達電器材料行
    」負責人羅兆輝前揭「工程承攬勞工安全衛生注意事項」所
    附之「台糖公司（仁德）廠工作安全教導紀錄表」，亦以書
    面明確指示羅兆輝『非本工程區域危險地區禁止進入』、『
    非經監工人員許可禁止進入（非工程區域危險區）』，顯見
    「台糖仁德廠資產管理課辦公室之窗戶外、距地面高度達
    380公分（見前揭勞檢所報告，交查卷第5頁）之「採光罩頂
    部」，即為被告乙○○以書面禁止施工人員進入之「工程區
    域危險地區」。此係對承攬人負責人之教導，卻也是台糖公
    司監工人員應負之責任。縱然被害人係自行決定跨越窗戶至
    採光罩施工，被告乙○○仍應「制止被害人越出窗外」或「
    敦促被害人之雇主羅兆輝制止其越出窗外」之注意義務，而
    非僅「請被害人等待其搬取樓梯」。
  (三)被害人墜落之採光罩距地面約380公分，已如前述，核屬前
    揭「台糖公司（仁德）廠危險性工作場所作業施工辦法」規
    定之「二公尺以上高度之危險性場所」，被告若因被害人自
    行決定採「窗外拉線」之施工方式而變更施工方式與地點，
    即應依同辦法第三點之規定於「施工前一日填具『安全工作
    許可證』送請施工部分主管辦理必要之準備工作及安全措施
    」，以雙重確保施工人員之安全。再者，被害人壓破墜落之
    採光罩，係以Ｈ型鋼為井字型支架，頂部覆以塑膠材質平版
    式浪板之遮雨遮陽棚（見警卷第30頁現場照片）。由被害人
    攀越之窗戶往採光罩查看，雖得因浪板之透光性而分辨Ｈ型
    鋼支架之位置（見警卷第28頁左下方照片）。該採光罩得以
    承受較重力量下壓之著力點，亦僅該等Ｈ型鋼支架之部位。
    當時被告乙○○轉身搬取之樓梯為鋁製Ａ型梯（見被告乙○
    ○警詢中之陳述，警卷第11頁），如不展開將底部架放在採
    光罩之Ｈ型鋼部位上，上部斜放於窗沿，因附著於塑膠材浪
    板之上易於滑動，固定效果必然欠佳，仍容易造成人員跌落
    之危險；如將Ａ型梯支架展開底部二點放置於採光罩之上，
    Ａ型梯展開之二處支架非必得恰好各放置於採光罩之Ｈ型鋼
    部分，其中未妥放於Ｈ型鋼部分之支架，可能壓破採光罩塑
    膠浪板而使樓梯產生傾斜造成人員跌落。縱使Ａ型梯二處支
    架均恰好放置在Ｈ型鋼之部分，因Ｈ型鋼之上仍覆有易使樓
    梯支架滑動之平版式塑膠浪板，仍不能確保樓梯之固定不移
    ，而使人員確保不致跌落。綜上分析，參以被告乙○○復未
    提醒被害人必須腳踏Ｈ型鋼架之上以避免危險乙節（見原審
    卷第159頁被告乙○○之供述），被告乙○○單以搬取樓梯
    之作為，因不能確實防施工人員意外墜落，而不能認為已達
    前述「台糖公司（仁德）廠危險性工作場所作業施工辦法」
    規範之「備妥必要之特殊之人體防護具等設備」之要求。辯
    護意旨認為如被害人等待被告乙○○搬取樓梯，即可排除墜
    落之危險云云，同難採取。
  (四)被告乙○○未遵台糖公司內部工安規定於先，繼之首議改採
    「窗外拉線」之施工方式，再於目睹被害人自行採取危險施
    工方式未即時制止於後，任令被害人於無安全護具之情形採
    取高風險之施工方式，其就系爭被害人墜落之工安意外顯有
    過失，已無疑義，其空言否認應負過失責任，核屬卸責之詞
    ，自不足採。
  (五)被害人係經雇主即被告羅兆輝臨時聘僱而前往台糖仁德廠施
    作上開工程，已據被告羅兆輝陳述明確，依理其自應遵從雇
    主羅兆輝之指示在辦公室內固定佈線，不得恣意改變施工方
    式。而被告乙○○向被告羅兆輝建議改採「窗外拉線」之方
    式並遭被告羅兆輝拒絕之交談過程，被害人亦在其二人身旁
    ，故被害人理應知悉其雇主羅兆輝不同意採取「窗外拉線」
    之施工方式乙節，已據被告乙○○、羅兆輝一致陳明在卷（
    見原審卷第150、160頁），其未經雇主羅兆輝之同意，改採
    雇主明示拒絕之墜落風險較高方式施工，應同有過失。
  (六)苟被告乙○○遵守台糖公司前述工安規定備妥必要之安全護
    具，則本件工安致重傷之意外當得以避免，故被告乙○○之
    過失行為與被害人之重傷害結果間，即具有相當之因果關係
    ，至此被告乙○○前揭犯行之事證已臻明確，應依法論科。
    又被害人於本件事故之發生雖亦有過失，惟既與被告乙○○
    之過失併合而為肇事之原因，被告乙○○之刑責自不能因此
    相抵獲得減免，僅可供量刑之斟酌而已，併予敘明。
三、核被告乙○○之所為，係犯刑法第284條第2項後段之業務過
    失致重傷罪。
四、原審因予適用刑法第284條第2項後段，廢止前罰金罰鍰提高
    標準條例第1條前段，並審酌被告乙○○前無犯罪紀錄素行
    良好（有臺灣高等法院被告全國前案紀錄表存卷可參），及
    其過失程度、被害人與有過失、該被告首倡變更施工方式之
    建議，並參酌其犯罪後未與被害人家屬和解等一切情狀，量
    處有期徒刑七月，本院核其認事用法俱無不合，量刑亦稱妥
    適，被告上訴意旨否認犯罪，空言指摘原判決不當，為無理
    由，應予駁回。
五、被告上訴後於96年1月16日與被害人家屬成立和解，由被告
    賠償新台幣一百五十萬元，當場給付三十萬元，另立支票十
    百二十萬元，日期為96年1月22日，有調解筆錄在卷可憑，
    按本件犯罪在新法（即修正施行後之刑法）施行前，新法施
    行後，緩刑之宣告適用新法第74條之規定 (最高法院95年度
    第8次刑庭會議決議參照)，本院爰依修正後刑法第74條第1
    項第1款之規定，查被告未曾受有期徒刑以上刑之宣告，有
    卷內前科表可查，經此偵審程序教訓，應知警惕，諒無再犯
    之虞，本院認所宣告之刑，以暫不執行為適當，併諭知緩刑
    二年，以勵自新。本件被告為偶發初犯，爰不宣告付保護管
    束。
據上論結，應依刑事訴訟法第368條、刑法第74條第1項第1款，
判決如主文。
本案經檢察官趙中岳到庭執行職務。
中　　華　　民　　國　　96　　年　　1 　　月　　30　　日
                  刑事第五庭    審判長法　官  楊明章
                                      法　官  顏基典
                                      法　官  楊子莊
以上正本證明與原本無異。
不得上訴。
　　　　　　　　　　　　　　　　　　　書記官  王全龍
中　　華　　民　　國　　96　　年　　1 　　月　　31　　日
附錄本案論罪科刑法條全文：
刑法第284條第2項（業務過失傷害罪）
從事業務之人，因業務上之過失傷害人者，處1年以下有期徒刑
、拘役或1,000元以下罰金，致重傷者，處3年以下有期徒刑、拘
役或2,000元以下罰金。
